臺灣高等法院刑事判決　　　　　 100年度侵上更(一)字第25號
上　訴　人　臺灣新竹地方法院檢察署檢察官
上　訴　人
即　被　告　李兆宗
選任辯護人　法律扶助蘇明淵律師
上列上訴人因被告妨害性自主等案件，不服臺灣新竹地方法院99
年度訴字第66號，中華民國99年7月23日第一審判決（起訴案號
：臺灣新竹地方法院檢察署98年度偵字第9003號），提起上訴，
經本院判決後，由最高法院第一次發回更審，本院判決如下：
    主  文
原判決關於強制性交無罪部分撤銷。
李兆宗對於女子以強暴之方法而為性交，處有期徒刑年陸月。
其他上訴駁回。
前揭撤銷改判部分所處之刑與其他上訴駁回部分所處之刑，應執
行有期徒刑肆年貳月。
    事  實                                                                
一、李兆宗曾於民國95年間因竊盜等案件，經臺灣新竹地方法院
    以95年度易字第408號判決判處應執行有期徒刑三年，嗣經
    本院以95年度上易字第2289號判決撤銷改判處應執行有期徒
    刑四年確定，李兆宗所犯上開案件，再經本院以96年度聲減
    字第1747號裁定減刑並定應執行有期徒刑三年六月確定，並
    於98年6月12日縮短刑期假釋出監，至98年12月24日假釋期
    滿（於本案不構成累犯）。李兆宗於上開假釋期間之98年10
    月間認識甲女（真實姓名、年籍資料詳卷，警編代號為0000
    0000）後，即積極追求甲女，多次邀約甲女至其位在新竹縣
    竹東鎮○○路○段333巷32號之住處留宿，並發生多次性行為
    ，李兆宗乃認定與甲女為男女朋友關係。嗣李兆宗因發覺甲
    女另有與其他男子交往，遂於同年11月9日以電話邀約甲女
    於下班後至其住處，復遭甲女拒絕及提出分手，乃對甲女甚
    為不滿，旋搭乘其朋友即不知情之真實姓名年籍不詳成年男
    子所駕駛自用小客車，於翌（10）日凌晨2時許抵達甲女住
    處外，以其持用之0000000000號行動電話聯絡甲女外出洽談
    。迨雙方在甲女住處附近，即位於新竹縣竹東鎮○○路○段8
    號1樓之統一超商前洽談時，甲女仍拒絕前往李兆宗住處，
    更表明李兆宗勿再糾纏之意思，二人因此發生激烈爭吵，甲
    女欲撥打行動電話報警處理，李兆宗見狀更為氣憤，竟於同
    日凌晨2時3分至14分間某時，單獨基於剝奪他人行動自由及
    傷害之犯意，先搶下甲女之行動電話，以阻止甲女撥打電話
    對外聯絡，而以此強暴方式，妨害甲女自由撥打電話之權利
    ，並以徒手拉扯甲女雙手之方式，強拉甲女至上開自用小客
    車左後車門後，將甲女推入該自用小客車後座，李兆宗亦隨
    同坐上後座看管，而甲女因遭李兆宗拉扯、強推，受有左膝
    擦破傷3公分之傷害。其等上車後，駕駛該車之上開李兆宗
    友人遂勸李兆宗毋須對甲女為上開行為，李兆宗仍請其友人
    駕車前往李兆宗上址住處，待抵達後，李兆宗旋將甲女帶至
    其住處房間內，期間甲女提出返家之要求，均遭李兆宗拒絕
    ，李兆宗以上開強暴之非法方法，剝奪甲女之行動自由。嗣
    於同日14時許，李兆宗顧及甲女仍需上班，將甲女持用之行
    動電話交還甲女，甲女始由李兆宗上開住處離去。
二、李兆宗將甲女帶至其上開住處房間期間，於98年11月10日凌
    晨3、4時許，因欲找出與甲女電話聯絡之男子身份，遂撥打
    甲女所持用行動電話內儲存之電話資料，甲女見狀加以阻止
    ，雙方為此爭執，嗣甲女甚為疲累，躺在床上睡著，李兆宗
    見甲女躺於床上睡覺，另基於強制性交之犯意，強行褪去甲
    女之衣褲、裙子，並強壓甲女，甲女因而驚醒，遂出手推開
    反抗，李兆宗並以身體之肩膀壓住甲女左手，復以手壓住甲
    女之右手，及以另一隻手摀住甲女之嘴，甲女將雙腿併攏，
    李兆宗仍撐開甲女雙腿，而施以強暴之手段，再以其陰莖插
    入甲女陰道，李兆宗以此強暴方式對甲女為強制性交行為得
    逞，甲女並因李兆宗之上開強暴行為，受有右手臂瘀血6公
    分、左手臂瘀血5公分之傷害（屬李兆宗所為強暴行為當然
    發生之結果，不另論傷害罪）。
三、案經甲女訴由新竹縣政府警察局橫山分局報請臺灣新竹地方
    法院檢察署檢察官偵查起訴。
    理  由                                                                
甲、程序方面：
一、按被告以外之人於審判外之言詞或書面陳述，除法律有規定
    外，不得作為證據，刑事訴訟法第159條第1項定有明文。又
    被告以外之人於檢察事務官、司法警察官或司法警察調查中
    所為之陳述，與審判中不符時，其先前之陳述具有較可信之
    特別情況，且為證明犯罪事實存否所必要者，得為證據，同
    法第159條之2亦有明定。於此情形，係必須同時具備該可信
    性及必要性，始合於傳聞法則之例外，得作為證據。本件被
    告於本院審理時抗辯證人甲女於警詢時之陳述無證據能力，
    查證人甲女於警詢、原審審理時始終證述被告對其強制性交
    之犯行，並無不符之處（詳如後述），與刑事訴訟法第159
    條之2規定係以「與審判中不符時，其先前之陳述具有較可
    信之特別情況，且為證明犯罪事實存否所必要者，得為證據
    」之要件已不相符合；況證人甲女既於原審審判中經踐行人
    證之交互詰問調查程序，依完整之法定方式合法取得證據，
    其證詞適合為本案待證事實之證明，先前於警詢之陳述即不
    具前述較可信之特別情況及證明犯罪事實存否之必要性，自
    應逕以證人甲女於原審審判中之證詞採為論證犯罪事實之依
    據，尚無例外地認證人甲女先前於警詢之陳述具證據能力而
    採為斷罪證據之餘地。
二、次按被告以外之人於審判外之言詞或書面陳述，除法律有規
    定者外，不得作為證據，刑事訴訟法第159條第1項定有明文
    。又被告以外之人於審判外之陳述，雖不符同法第159條之1
    至第159條之4之規定，但經當事人於審判程序同意作為證據
    ，法院審酌該言詞陳述或書面陳述作成時之情況，認為適當
    者，亦得為證據；當事人、代理人或辯護人於法院調查證據
    時，知有第159條第1項不得為證據之情形，而未於言詞辯論
    終結前聲明異議者，視為有前項之同意，刑事訴訟法第159
    條之5亦有明文。經查，本件判決所援引前述以外之被告以
    外之人於審判外陳述，雖為傳聞證據，惟當事人及辯護人於
    本院準備程序中並未爭執該等陳述之證據能力，且迄至言詞
    辯論終結前亦未再聲明異議，本院審酌上開證據資料製作時
    之情況，尚查無違法不當及證明力明顯過低之瑕疵，亦認為
    以之作為證據應屬適當，故揆諸前開法律規定與說明，爰逕
    依刑事訴訟法第159條之5規定，認前揭證據資料有證據能力
    。
乙、實體方面：
一、關於事實欄一所示剝奪他人行動自由、傷害犯行部分：
    上揭上訴人即被告如事實欄一所示剝奪他人行動自由、傷害
    之事實，迭據被告於原審及本院更一審審理時坦承不諱（見
    原審卷第35頁正反面、第135頁正面至第136頁正面，及更一
    審卷第41頁反面至第42頁正面），並經證人即告訴人甲女於
    警詢及原審審理時指證綦詳（見98年度偵字第9003號卷第34
    頁至第41頁、原審卷第75頁反面至第87頁正面），且甲女於
    98年11月10日至竹信醫院就診時，確受有左膝擦破傷3公分
    之傷害，亦有竹信醫院病歷附卷可稽（見原審卷第177頁證
    物存置袋），被告上開自白，核與事實相符，堪予採信。此
    部分事證明確，被告剝奪他人行動自由、傷害犯行洵堪認定
    ，應予依法論處。
二、關於事實欄二所示強制性交犯行部分：
    訊據被告李兆宗固不諱其於98年11月10日，於其住處房間內
    與甲女發生性交行為等情，惟矢口否認有何強制性交犯行，
    辯稱：伊於98年11月10日當天與甲女爭吵後，甲女便睡著，
    因甲女須上班，伊乃於當日14時許叫甲女起床，伊經過甲女
    之同意，才與甲女發生性交行為，性交完畢後，伊與甲女先
    後到房間外之浴室沖洗，係甲女自願與伊發生性交行為，伊
    並未對甲女施以強暴手段云云。惟查：
  (一)證人甲女於原審99年6月3日審理時證稱：被告硬把伊拉到他
    家，伊叫他放伊回家，他不肯，伊等因此發生爭吵，被告拿
    伊之行動電話打電話給行動電話內電話簿的朋友，伊一直哭
    ，他不放伊走，伊等一直爭吵，最後伊在床上睡著，伊突然
    醒來時，被告已經壓在伊身體上，伊身上的衣服、裙子都被
    脫掉，被告脫伊衣服、裙子時，伊有感覺，而被告也是赤裸
    的，當時伊推他說不要，且有哭叫，被告一隻手摀住伊的嘴
    ，另隻手壓住伊的右手，肩膀則壓住伊的左手，伊的腳沒辦
    法反抗，他的性器官插入伊的下體，被告之後有射精，過程
    約十幾分鐘，性交完畢後，伊有到被告房間外的浴室，由被
    告幫伊洗澡，伊另要求被告放伊回去，被告沒有回應，之後
    伊就在被告家睡覺，直到下午二、三點才離開等語（見原審
    卷第78頁至第82頁），嗣於原審99年6月23日審理時證稱：
    被告是整個身體壓上來，伊身上有重量，伊才醒過來，等伊
    醒來時伊的衣服、裙子已經全部被脫掉，被告在脫伊衣服及
    裙子時，伊好像沒有感覺，被告用一隻手摀住伊的嘴，另隻
    手把伊左手壓在頭上，伊的右手被他一下用肩膀，一下用手
    壓在伊肩膀旁邊，被告換手壓時沒有同時摀住伊的嘴，他壓
    伊手的那隻手也沒有一直壓住伊的手，他摀伊的嘴的那隻手
    與壓住伊的手的肩膀好像不是同一隻手，過程中他的身體整
    個壓在伊身上，他性器官插入前，伊的雙手有掙脫並推他，
    但伊推不開他，他用手把伊的腳分開，伊當時沒有用腳踢他
    ，也沒有想要用腳踢，過程中他沒有打伊，後來伊自己去洗
    澡，是被告開門要幫伊洗，伊有拒絕，但他又不出去，伊就
    說你幫伊洗背部，他洗完就出去等語（見原審卷第105頁至
    第108頁），則證人Ａ女於原審審理時前後二次接受檢察官
    、辯護人之交互詰問，均能就被告於甲女躺於床上睡覺時，
    強行褪去甲女之衣褲、裙子，並強壓甲女，甲女因而驚醒，
    遂出手推開反抗，被告並以身體之肩膀壓住甲女左手，復以
    手壓住甲女之右手，及以另一隻手摀住甲女之嘴，甲女將雙
    腿併攏，李兆宗仍撐開甲女雙腿等強暴之手段，對其強制性
    交之情節指述歷歷，前後所證一致，衡情若非甲女曾親身經
    歷，確實遭被告強制性交，焉能鉅細靡遺指證其遭被告以上
    開強暴手段強制性交等情節，且前後並無二致。至甲女雖就
    其遭被告脫去衣裙時有無感覺等細節，前後所述略有不符，
    惟甲女於原審作證時，離案發時間已逾七個月，自難期其就
    本案事實發生之細節為明確記憶或陳述，其指述被害之部分
    細節，記憶不清，要屬事理之常，自不能依此即謂甲女指證
    不實。況參諸證人甲女於原審審理時，經審判長以案發當時
    遭被告抓手及壓手後有無因此受傷乙節質之證人甲女，甲女
    當庭證述：手有瘀傷等語（見原審卷第107頁反面），此核
    與卷附竹信醫院病歷所載：甲女於98年11月10日案發當日至
    竹信醫院就診時，確受有右手臂瘀血6公分、左手臂瘀血5公
    分等情相符（見原審卷第177頁證物存置袋），再衡以被告
    於案發當日即98年11月10日凌晨，有事實欄一所示以強暴方
    法對甲女剝奪行動自由，而將甲女強載至其住處之犯行等情
    ，已據被告坦認不諱，甲女既遭被告以強暴方式剝奪行動自
    由，則其身體及精神上均處於非自由之狀態，倘認甲女於遭
    被告剝奪行動自由後，仍自願與被告發生強制性交行為，孰
    能置信？益證被告確有對甲女為強制性交行為，證人甲女上
    開證詞，應無誣攀之虞，凡此足徵證人甲女上開所證其遭被
    告強制性交乙節，核與事實相符，堪予採信。基此，被告所
    辯係甲女自願與伊發生性交行為，伊並未對甲女施以強暴手
    段云云，顯與事理不符，洵不足採。
  (二)至證人甲女於原審理審理時固證述其知悉被告之母親在家，
    且於性交完畢後，自行至被告房間外之浴室洗澡，並由被告
    幫忙洗背，洗完澡後繼續睡覺等情（見原審卷第108頁正面
    至第109頁正面），雖證人甲女於遭被告強制性交時未大聲
    喊叫，且於事後未趁機逃離被告住處，然證人甲女已於原審
    審理時證述其有哭叫，惟遭被告摀住嘴巴之情（見原審卷第
    82頁正面），抑有進者，證人甲女於原審審理時亦證述其因
    怕被告報復其家人，故不敢趁機逃離等語（見原審卷第83頁
    反面），且經檢察官質以案發當日離開被告住處後，為何事
    隔六日後方報警，其亦證述：因被告一直騷擾伊及伊之家人
    ，伊受不了才報警，他害伊及伊家人連家都不敢回，伊於遭
    性侵害之後想說不要理他，應該就沒事等語（見原審卷第84
    頁正、反面），參諸被告於98年11月14日仍對被告為妨害自
    由犯行，及於同年月17日以行動電話發送「現在我就去你家
    大鬧幹再不接阿」之簡訊予甲女而有恐嚇犯行等情，亦經本
    院上訴審判刑，且經最高法院駁回上訴確定，則證人甲女所
    述因主觀上慮及被告會採取激烈之手段，危害其家人安全，
    而不敢於遭被告強制性交後立即逃離，且未思及於案發後報
    警乙節，尚非無稽，則其於案發後隨即洗澡，致相關跡證滅
    失，並於洗澡後繼續於被告住處睡覺等行為，顯係出諸甲女
    於案發後主觀上懼於被告採取激烈手段報復所致，自不能以
    甲女有上揭行為，即謂其指證不實，而遽為被告有利之認定
    。
  (三)再查，證人甲女於警詢時證稱：伊去被告家五次，有三次是
    在半推半就之下與他發生性關係等語（98年度偵字第9003號
    卷第42頁），惟甲女與被告於本案發生前曾與被告合意發生
    性交行為，究不影響被告於本案是否構成強制性交行為之認
    定。證人甲女復於警詢時證稱：在被告住處房間，被告一直
    叫伊躺著睡覺，後來伊睡著，他用身體把伊左手壓住，伊另
    外一隻手一直推他跟他說不要，但推不動，伊的腳一直要合
    起來，可是他一直弄開來性侵害伊，被告有在體內射精等語
    （98年度偵字第9003號卷第35頁至第36頁），核與證人甲女
    於原審審理時所證被告於甲女躺於床上睡覺時，強行褪去甲
    女之衣褲、裙子，並強壓甲女，甲女因而驚醒，遂出手推開
    反抗，被告隨即以身體之肩膀壓住甲女左手，並以手壓住甲
    女之右手，甲女將雙腿併攏，李兆宗仍撐開甲女雙腿等強暴
    之手段，對其強制性交之重要情節，無何齟齬之處，尚屬相
    符，證人甲女於警詢時之證述，因無證據能力，自無採為斷
    罪證據之餘地，業如前述，雖被告仍得據甲女於警詢時之陳
    述為彈劾證據，惟證人甲女於警詢時所證其遭被告強制性交
    之陳述，既與其於原審審理時之陳述一致，尚無從執甲女於
    警詢時之陳述，遽認甲女於原審審理時關於其遭被告強制性
    交之證述不可信，併此敘明。
  (四)綜上，被告上揭所辯，顯係事後圖卸刑責之詞，不足採信。
    此部分事證明確，被告強制性交犯行，洵堪認定，應予依法
    論處。
三、論罪科刑：
  (一)核被告李兆宗如事實欄一所為，係犯刑法第277條第1項之普
    通傷害罪，及同法第302條第1項之剝奪他人行動自由罪。又
    被告強將告訴人甲女持用之行動電話取走，妨害告訴人甲女
    使用行動電話之權利，應為該次剝奪人行動自由之高度行為
    所吸收，自不再論以刑法第304條之罪（參照最高法院29年
    上字第2359號判例、同院29年上字第3757號判例）。被告係
    以一行為同時觸犯上開二罪，為想像競合犯，應依刑法第55
    條規定從一重論以剝奪他人行動自由罪。至被告所犯傷害罪
    部分，雖未經檢察官起訴，惟既經告訴人甲女於警詢時陳明
    提出傷害罪之告訴（見98年度偵字第9003號卷第38頁），且
    與檢察官所起訴之剝奪他人行動自由罪部分，有裁判上一罪
    之想像競合犯關係，基於審判不可分原則，為起訴效力所及
    ，本院自得併予審究。
  (二)核被告如事實欄二所為，係犯刑法第221條第1項之強制性交
    罪。公訴意旨雖認被告係涉犯刑法第222條第1項第5款之犯
    強制性交而對被害人施以凌虐罪嫌，惟證人即告訴人甲女於
    原審審理時已證述：被告於甲女躺於床上睡覺時，強行褪去
    甲女之衣褲，並強壓甲女，甲女因而驚醒，遂出手推開反抗
    ，被告並以身體之肩膀壓住甲女左手，復以手壓住甲女之右
    手，及以另一隻手摀住甲女之嘴，甲女將雙腿併攏，李兆宗
    仍撐開甲女雙腿等手段，對其強制性交等情，已如前述，僅
    能認被告係於甲女睡覺時萌生強制性交之犯意，並於甲女驚
    醒後以壓手、強行撐開甲女雙腿之強暴手段，對甲女為強制
    性交行為，並無其他證據足以證明被告對甲女犯強制性交罪
    時另有對甲女施以凌虐之行為，即難認被告之行為，符合刑
    法第222條第1項第5款所規定「對被害人施以凌虐者」之加
    重條件，公訴意旨認被告涉犯刑法第222條第1項第5款之強
    制性交而對被害人施以凌虐罪嫌，容有未洽，爰依刑事訴訟
    法第300條規定，於起訴事實之同一範圍內變更起訴法條，
    併此敘明。又被告對甲女為強制性交時，固使甲女受有右手
    臂瘀血6公分、左手臂瘀血5公分之傷害，惟此傷勢係因被告
    壓甲女之手所致，自屬強暴行為當然發生之結果，尚難推定
    被告另有傷害故意，自不再另論傷害罪（參照最高法院51年
    台上字第588號判例）。
  (三)被告所犯剝奪他人行動自由罪、強制性交罪，犯意各別，行
    為互殊，應予分論併罰。
四、原審就被告李兆宗如事實欄一所示犯行部分，以被告罪證明
    確，適用刑法第302條第1項、第277條第1項、第55條，刑法
    施行法第1條之1，審酌被告因認其與告訴人甲女為男女朋友
    ，惟告訴人甲女卻另結交男友，為與告訴人甲女持續交往，
    將告訴人甲女強押返家，其犯罪動機不良，犯罪手段亦非平
    和，影響社會秩序之維持，蔑視法治，惡性非輕，告訴人甲
    所受損害非輕，兼衡被告坦認犯行，犯罪後態度尚可等一切
    情狀，量處有期徒刑一年，並說明扣案被告所有之小剪刀1
    支，與其上開犯行無涉，且非違禁物，自不併予宣告沒收，
    經核認事用法均無違誤。而刑之量定，為求個案裁判之妥當
    性，法律賦予法院裁量之權。量刑輕重，屬為裁判之法院得
    依職權自由裁量之事項，苟其量刑已以行為人之責任為基礎
    ，並斟酌刑法第57條各款所列情狀，在法定刑度內，酌量科
    刑，如無偏執一端，致明顯失出失入情形，上級審法院即不
    得單就量刑部分遽指為不當或違法。原判決關於科刑之部分
    ，已依刑法第57條各款所列情狀審酌，而為量刑之準據，經
    核並無量刑輕重相差懸殊等裁量權濫用之情形，量刑亦屬妥
    適，被告以原審量刑過重為由，因而提起上訴（見更一審卷
    第60頁正面），指摘原審此部分判決不當，為無理由，應予
    駁回。
五、至被告李兆宗如事實欄二所示行為部分，構成強制性交罪，
    已如前述，原審就此部分為無罪之諭知，尚有未洽，公訴人
    上訴意旨就此指摘，為有理由，自應由本院就此部分予以撤
    銷改判，另為適法之諭知。爰審酌被告為圖一己性慾之滿足
    ，對甲女為強制性交犯行，造成甲女身體、心理上終生難以
    磨滅之恐懼與傷害，行為可訾，應予非難，兼衡被告犯罪之
    動機、目的、手段、素行、智識程度及生活狀況等一切情狀
    ，量處如主文第二項所示之刑，並與其前開上訴駁回部分所
    處之刑（即犯剝奪他人行動自由罪部分所處之刑）定其應執
    行之刑，以資懲儆。
據上論斷，應依刑事訴訟法第369條第1項前段、第368條、第364
條、第299條第1項前段、第300條，刑法第221條第1項、第51 條
第5款，判決如主文。
本案經檢察官吳春麗到庭執行職務。

中    華    民    國   100    年    11    月    9     日
                  刑事第二十庭  審判長法  官  楊力進            
                                      法  官  王世華    
                                      法  官  林海祥
以上正本證明與原本無異。
如不服本判決，應於收受送達後10日內向本院提出上訴書狀，其
未敘述上訴之理由者並得於提起上訴後10日內向本院補提理由書
（均須按他造當事人之人數附繕本）「切勿逕送上級法院」。
                                      書記官  林敬傑
中    華    民    國   100    年    11    月    9     日
附錄：本案論罪科刑法條全文
中華民國刑法第302條
私行拘禁或以其他非法方法，剝奪人之行動自由者，處5 年以下
有期徒刑、拘役或3 百元以下罰金。
因而致人於死者，處無期徒刑或7 年以上有期徒刑，致重傷者，
處3 年以上10年以下有期徒刑。
第1項之未遂犯罰之。

中華民國刑法第277條
（普通傷害罪）
傷害人之身體或健康者，處 3 年以下有期徒刑、拘役或 1 千元
以下罰金。
犯前項之罪因而致人於死者，處無期徒刑或 7 年以上有期徒刑
；致重傷者，處 3 年以上 10 年以下有期徒刑。

中華民國刑法第221條
（強制性交罪）
對於男女以強暴、脅迫、恐嚇、催眠術或其他違反其意願之方法
而為性交者，處 3 年以上 10 年以下有期徒刑。
前項之未遂犯罰之。